【裁判字號】    90,上易,257
【裁判日期】    900710
【裁判案由】    損害賠償
【裁判全文】
台灣高等法院民事判決  九十年度上易字第二五七號
      上  訴人  甲○○
                丙○○
      被上訴人  乙○○
右當事人間請求損害賠償事件，上訴人對於中華民國九十年三月七日臺灣基隆地方法
院八十九年度訴字第一八九號第一審判決提起上訴，本院判決如左：
    主    文
原判決關於命上訴人丙○○給付超過新台幣參仟元部分，暨訴訟費用之裁判均廢棄。
右開廢棄部分，上訴人甲○○在第一審之訴駁回。
丙○○其餘上訴駁回。
甲○○上訴駁回。
第一審訴訟費用（確定部分除外）及第二審訴訟費用，由上訴人丙○○負擔百分之六
，餘由上訴人甲○○負擔。
    事實及理由
一、本件被上訴人乙○○經合法通知，未於言詞辯論期日到場，核無民事訴訟法第三
    百八十六條各款所列情形，爰依上訴人甲○○之聲請，由其一造辯論而為判決。
二、按「提起上訴，應以上訴狀表明下列各款事項，提出於原第一審法院為之：一、
    當事人及法定代理人。二、第一審判決及對於該判決上訴之陳述。三、對於第一
    審判決不服之程度，及應如何廢棄或變更之聲明。四、上訴理由」；又「上訴理
    由應表明下列各款事項：一、應廢棄或變更原判決之理由。二、關於前款理由之
    事實及證據」，民事訴訟法第四百四十一條第一、二項定有明文。上訴人甲○○
    之上訴已具備前開要件，新事實、新證據並非上訴之程式，被上訴人乙○○主張
    ：上訴人甲○○之上訴未提出新事實、新證據，其上訴不合程式云云，尚有誤會
    ，合先敘明。
三、上訴人甲○○主張：被上訴人乙○○於民國（下同）八十七年八月二十八日及八
    十七年九月十三日，以五張大型月曆紙背面書寫「借錢還錢，天經地義，有臉借
    錢，無臉見人，羞呀！四肢健全，卻專坑血汗錢，可恥！‧‧‧」等語，張貼於
    上訴人甲○○居住之亞瑟王社區大門，並於八十七年九月二十四日在上訴人甲○
    ○住處鐵門上再次以奇異筆直接書寫「有臉借錢、還錢」等文字；上訴人（即被
    上訴人）丙○○於八十七年九月二十日晚間以「你們真的很不要臉，不罵都不行
    」等語侮辱上訴人甲○○等情，侵害上訴人甲○○之名譽權，爰依侵權行為之法
    律關係，請求被上訴人乙○○與上訴人丙○○負損害賠償責任。再者上訴人甲○
    ○從未向被上訴人乙○○借款，被上訴人乙○○與第三人蔡蕙如之金錢糾紛，與
    上訴人甲○○無涉；又上訴人甲○○遭受被上訴人乙○○、上訴人丙○○誹謗名
    譽，原審法院判決之慰撫金過低，令人難服。並聲明：
      (一)被上訴人乙○○應再給付上訴人甲○○新台幣（下同）二十萬元，及自起訴
      狀繕本送達翌日起至清償日止，按年息百分之五計算之利息。(二)上訴人丙○○
      應再給付上訴人甲○○五萬元，及自起訴狀繕本送達翌日起至清償日止，按年
      息百分之五計算之利息。
四、上訴人丙○○則以：上訴人甲○○於原審自認其確實從未聽聞上訴人丙○○當眾
    或當面對其言語辱罵或侮辱，僅係採信其配偶片面之詞，便主觀認定上訴人丙○
    ○有對其侮辱等情；又上訴人甲○○並未證明上訴人丙○○有侵權行為，亦未能
    舉證其名譽究竟是否因上訴人丙○○而受到何種損害；且蔡麗秋於八十八年度易
    字第四八三號刑事案件中證述：上訴人（丙○○）當時走近她耳邊貼近她的耳朵
    對她說：「他們二人真不要臉，不罵都不行」，她的女兒沒有聽到，當時很吵，
    有在講話、有在吵鬧，鄰桌的人應該聽不到等語。上訴人甲○○夫妻二人亦分別
    自認並不知道當時上訴人丙○○對蔡麗秋說些什麼，既是蔡麗秋與上訴人丙○○
    兩人之間耳際私語，何來公然侮辱？何來對上訴人甲○○侵權行為致損害可言？
    等語，資為抗辯。並聲明：(一)原判決廢棄。(二)駁回上訴人甲○○在第一審之訴。
五、被上訴人乙○○未於言詞辯論期日到場，據其以前聲明、陳述如下：被上訴人雖
    不否認有上述行為，惟辯稱：因上訴人甲○○之詐騙，致經濟困頓，為追回八萬
    元借款，情急下所為，此等發洩情緒之行為，乃人之常情；且上訴人甲○○指控
    被上訴人乙○○向其追討債務之行為，致其人格與名譽受損，卻無法指出其名譽
    究竟受何損害。及主張被上訴人乙○○與上訴人甲○○間侵權行為應兩相抵銷云
    云。並聲明：駁回上訴人甲○○之訴。（原審判決上訴人甲○○部分勝訴、部分
    敗訴。敗訴部分，上訴人甲○○就其中二十五萬元（乙○○二十萬元；丙○○五
    萬元）提起上訴。上訴人丙○○對其敗訴部分提起上訴。被上訴人乙○○則對其
    敗訴部分未提起上訴）。
六、兩造不爭之事實：上訴人甲○○主張被上訴人乙○○有前述侵害其名譽之行為等
    情，為被上訴人乙○○所不爭執，並有上訴人甲○○提出之本院八十八年度上易
    字第三五一○號刑事判決影本、臺灣基隆地方法院檢察署檢察官八十八年度偵字
    第六一七四號不起訴處分書影本為證。
七、被上訴人乙○○部分：
（一）上訴人主張被上訴人乙○○有前述侵害其名譽之行為等情，為被上訴人乙○○
      所不爭執，並有上訴人提出之臺灣高等法院八十八年度上易字第三五一○號刑
      事判決影本、臺灣基隆地方法院檢察署檢察官八十八年度偵字第六一七四號不
      起訴處分書影本為證，上訴人此部分之主張堪信為真實。
（二）按「因故意或過失，不法侵害他人之權利者，負損害賠償責任」；又「不法侵
      害他人之身體、健康、名譽或自由者，被害人雖非財產上之損害，亦得請求賠
      償相當之金額」，修正前民法第一百八十四條第一項前段、第一百九十五條第
      一項前段分別定有明文（本件發生於民法債編修正前，依民法債編施行法第一
      條規定，應適用修正前之舊法）。被上訴人乙○○前述文字，足以貶損上訴人
      在社會上之人格評價，自屬侵害上訴人名譽之行為，上訴人因此依修正前民法
      第一百九十五條第一項前段之規定，請求被上訴人乙○○就其「非財產上之損
      害」賠償相當之金額，自屬有據。本院斟酌上訴人甲○○與被上訴人乙○○間
      本屬姻親關係；被上訴人乙○○因向上訴人催討債務，互相攻訐，不辭訟累，
      傷害彼此情誼；被上訴人乙○○工專畢業，現無業，侵害上訴人名譽之情節較
      重，且行為多次；及上訴人甲○○為高中畢業，現為聯結車司機，月入四、五
      萬元等兩造之經濟狀況、身分、地位及兩造之關係等各種情狀，認上訴人甲○
      ○請求被上訴人乙○○慰撫金七十萬元，尚嫌過高，應以四萬元為相當，上訴
      人之請求於此數額內及其法定利息，為有理由，爰分別准許之，上訴人逾上開
      數額之請求及其法定利息，為無理由，應予駁回。
（三）被上訴人乙○○雖就其對上訴人甲○○之債權主張與本債務抵銷。惟按二人互
      負債務，而其給付種類相同，並均屆清償期者，各得以其債務，與他方之債務
      ，互為抵銷。但依債之性質不能抵銷或依當事人之特約不得抵銷者，不在此限
      。民法第三百三十四條第一項定有明文。查被上訴人乙○○答辯狀所列之民事
      案件，經本院調閱判決結果，其當事人（即債權人與債務人）並非被上訴人乙
      ○○與上訴人甲○○，有台灣基隆地方法院八十九年度訴字第三○二民事判決
      、同院九十年度簡上字第四號民事判決、同院九十年度小上字第一號民事裁定
      、同院基隆簡易庭八十九年度基小字第三五一號小額民事判決（電腦版）可證
      ，並為兩造所不爭執，與抵銷須二人互負債務之要件不符。另依依民法第三百
      三十九條之規定，因故意侵權行為而負擔之債，債務人不得主張抵銷。前開判
      決均係故意之侵權行為所生之債權、債務，亦不適合抵銷，從而被上訴人乙○
      ○主張抵銷，為無理由。
（四）被上訴人乙○○另請求調閱其郵局存簿資料、甲○○匯款單據、郵局監視錄影
      紀錄、筆跡、匯款明細，中華電信公司之通聯紀錄，以證明兩造間之長期借貸
      關係，惟該部分因與本件爭執侵權行為無涉，故無調閱必要。
八、上訴人丙○○部分：
（一）上訴人甲○○主張上訴人丙○○於八十七年九月二十日晚間以「你們真的很不
      要臉，不罵都不行」等語侮辱上訴人，並經證人蔡蕙如到庭證述屬實，證人蔡
      麗秋於台灣基隆地方法院八十八年易字第四八三號刑事案件審理中亦到庭證述
      ：案發當日晚上，證人參加亞瑟社區中元節晚會，席間證人見到被告（即上訴
      人丙○○）由外面進來，證人就叫上訴人丙○○一起坐，上訴人丙○○有過來
      坐同一桌，證人勸上訴人丙○○吃菜，但上訴人丙○○沒有吃，後來上訴人丙
      ○○在證人身旁貼近證人耳朵對證人說，今天是看證人的面子，他們二人（指
      上訴人甲○○夫婦）真不要臉等語，有前開卷宗可證（請見該卷第二九頁）。
      證人蔡麗秋係蔡蕙如及乙○○之姐，與兩造有親戚關係，證人蔡麗秋與上訴人
      丙○○及丙○○之夫乙○○間並無任何仇恨怨隙，乙○○平日與證人蔡麗秋關
      係不錯等情，亦據上訴人丙○○於前開刑事案法院調查時供明在卷，有該案之
      訊問筆錄可證（請見該卷第一五頁）。證人蔡麗秋係雙方之親戚，自無褊袒任
      何一方之理，證人蔡麗秋之證詞應堪採信。上訴人丙○○否認有辱罵上訴人甲
      ○○，自不足採，上訴人此部分之主張亦可信為真實。
（二）按「因故意或過失，不法侵害他人之權利者，負損害賠償責任」；又「不法侵
      害他人之身體、健康、名譽或自由者，被害人雖非財產上之損害，亦得請求賠
      償相當之金額」，修正前民法第一百八十四條第一項前段、第一百九十五條第
      一項前段分別定有明文（本件發生於民法債編修正前，依民法債編施行法第一
      條規定，應適用修正前之舊法）。侵害他人名譽，並不以「公然」為要件，上
      訴人丙○○附於蔡麗秋、蔡蕙如耳邊罵上訴人甲○○，並經蔡蕙如轉述，業已
      侵害上訴人甲○○之名譽。本院斟酌兩造本屬姻親關係，上訴人丙○○為大學
      畢業，月入三萬餘元，侵權行為情節輕微；及上訴人為高中畢業，現為聯結車
      司機，月入四、五萬元等兩造之經濟狀況、身分、地位及兩造之關係等各種情
      狀，認上訴人請求上訴人丙○○慰撫金二十萬元，亦嫌過高，應以三千元為相
      當，上訴人之請求於此數額內及其法定利息，為有理由，應予准許。上訴人逾
      上開數額之請求及其法定利息，則無理由，應予駁回。
九、本件事證已臻明確，兩造其餘攻擊、防禦方法及所舉證據，無礙勝負之判斷，爰
    不一一論列，附此敘明。
十、綜上所述，上訴人甲○○本於侵權行為之法律關係，請求上訴人丙○○給付三千
    元，及自起訴狀繕本送達翌日即民國八十九年七月十六日起，至清償日止按週年
    利率百分之五計算之利息；請求被上訴人乙○○給付四萬元，及自起訴狀繕本送
    達翌日即民國八十九年七月十六日起，至清償日止按週年利率百分之五計算之利
    息，為有理由，應予准許。逾此所為請求，為無理由，應予駁回。原審就超過上
    開應准許部分，為上訴人丙○○敗訴之判決，自有未洽。上訴意旨就此部分指摘
    原判決不當，求予廢棄改判，為有理由。至於上開應准許部分，原審判命上訴人
    丙○○給付，及不應准許部分，駁回上訴人甲○○之請求，核無違誤，上訴意旨
    ，就此部分，仍執陳詞，指摘原判決不當，求予廢棄，為無理由，應駁回其上訴
    。
十一、據上論結，本件上訴人丙○○之上訴，為一部有理由，一部無理由，上訴人甲
      ○○之上訴為無理由，依民事訴訟法第三百八十五條第一項前段、四百五十條
      、第四百四十九條第一項、第七十九條但書、第七十八條，判決如主文。
中      華      民      國    九十      年      七      月      十      日
                              民事第十二庭
                                  審判長法  官  林  丁  寶
                                        法  官  高  鳳  仙
                                        法  官  林  恩  山
右正本係照原本作成。
不得上訴。
中      華      民      國    九十      年      七      月      十一    日
                                        書記官  周  淑  靜


司法院資訊處製作；財團法人民間司法改革基金會備份。
